臺灣彰化地方法院民事判決　九十年度訴字第五四六號
　　原　　　告　乙○○
　　被　　　告　丙○
　　　　　　　　甲○○
　　　　　　　　戊○○
　　　　　　　　己○○
　　　　　　　　丁○○
右當事人間請求分割共有物事件，本院判決如左：
    主    文
原告與被告丁○○、己○○、戊○○、甲○○、丙○共有坐落彰化縣花壇鄉○○○段
四一三之五地號、地目旱、面積四一四平方公尺土地，分割為如附圖所示：編號甲部
分面積四一平方公尺，分歸被告丁○○取得；編號乙部分面積四一平方公尺，分歸被
告己○○取得；編號丙部分面積四二平方公尺，分歸被告戊○○取得；編號丁部分面
積四二平方公尺，分歸被告甲○○取得；編號戊部分面積四二平方公尺，分歸原告取
得；編號己部分面積二０六平方公尺，分歸被告丙○取得。
原告與被告己○○、戊○○、丁○○、甲○○共有坐落彰化縣花壇鄉○○○段四一三
之七地號、地目旱、面積一五六三平方公尺土地，分割為如附圖所示：編號Ａ部分面
積三一三平方公尺，分歸被告己○○取得；編號Ｂ部分面積三一三平方公尺，分歸被
告戊○○取得；編號Ｃ部分面積三一三平方公尺，分歸被告丁○○取得；編號Ｄ部分
面積三一二平方公尺，分歸原告取得；編號Ｅ部分面積三一二平方公尺，分歸被告甲○○取得。
訴訟費用由原告、被告丁○○、己○○、甲○○各負擔一九七七分之三五四，被告戊○○負擔一九七七分之三五五，被告丙○負擔一九七七分之二０六。
    事　　實
甲、原告方面：
  一、聲明：如主文第一項所示。
  二、陳述：
  （一）坐落彰化縣花壇鄉○○○段四一三之五地號、地目旱、面積四一四平方公尺
        土地（下稱系爭四一三之五號土地），為原告與被告丙○、甲○○、戊○○
        、己○○、丁○○所共有，原告與被告戊○○、己○○、甲○○之應有部分
        各為四二七分之四三，被告丁○○之應有部分為四二七分久四二，被告丙○
        之應有部分為四二七分之二一三。另同段四一三之七號、地目旱、面積一五
        六三平方公尺土地（下稱系爭四一三之七號土地），則為原告與被告甲○○
        、戊○○、己○○、丁○○共有，應有部分各五分之一。系爭二筆土地均系
        農牧用地，依修正之農業發展條例第十六條但書之規定，自得分割為單獨所
        有。而系爭二筆土地並無物之使用目的不能分割之情形，亦未訂有不分割之
        期間，因未能協議分割，爰依民法第八百二十三條、第八百二十四條第二項
        規定，請求裁判分割系爭土地。
　（二）依附圖所示分割方案圖，系爭四一三之五號土地，各共有人取得之位置均面
        臨道路，可供通行出入。另系爭四一三之七號土地，各共有人所取得Ｃ、Ｄ
        、Ｅ部分土地，亦面臨道路，可供通行出入，而編號Ａ、Ｂ部分之土地取得
        人己○○及戊○○，則可經由相鄰之同段四一三之一號土地（為戊○○、己○○、丁○○、甲○○共有），通行出入，且系爭四一三之七號土地上，有
        林號、林阿綿所興建之未保存登記建物，原告於八十九年十一月三十日向
        鈞院（八十九年度執字第五三五０號執行事件）拍賣取得系爭四一三之七號
        土地應有部分五分之一所有權，該部分土地分歸原告取得，對其他共有人較
        公平，而被告丁○○、甲○○所分配之位置，亦為其房屋之位罝，將來均不
        會拆到其二人之房屋，為此請求依附圖所示方案分割。
　三、證據：提出土地登記謄本三件、地籍圖謄本二件、本院八十九年度訴字第一一
      七八號判決一件，並聲請履勘現場。
乙、被告方面：
　一、被告己○○：未於言詞辯論期日到場，亦未提出書狀為何聲明、陳述。
　二、被告丙○、甲○○、丁○○：未於最後言詞辯論期日到場，惟據其以前到場所
      為聲明、陳述略以：希望公平合理。
　三、被告戊○○：對原告所提方案沒有意見。
丙、本院依職權囑託彰化縣彰化地政事務所測量並製作分割方案圖，並調取本院八十
    九年度訴字第一一七八號民事卷。
      理　　由
一、本件被告丁○○、己○○、甲○○、丙○未於言詞辯論期日到場，核無民事訴訟
    法第三百八十六條各款所列情形，爰依原告之聲請，由其一造辯論而為判決。
二、原告主張系系爭四一三之五號土地，為原告與被告丙○、甲○○、戊○○、林強
    、丁○○所共有，原告及被告戊○○、己○○、甲○○之應有部分各為四二七分
    之四三，被告丁○○之應有部分為四二七分久四二，被告丙○之應有部分為四二
    七分之二一三。另系爭四一三之七號土地，則為原告與被告甲○○、戊○○、己○○、丁○○共有，應有部分各五分之一。系爭二筆土地並無不能分割之情形，
    亦未訂有不分割之期間，然未能協議分割等事實，業據其提出土地登記謄本二件
    、地籍圖謄本二件為證，且為被告所不爭執，自堪信為真實。
三、按共有物除因物之使用目的不能分割或共有人間契約訂有不分割之期限者外，各
    共有人得隨時請求分割共有物，在共有物分割之方法，共有人不能協議決定者，
    法院得因任何共有人之聲請，以原物分配或變價分配之，民法第八百二十三條第
    一項及第八百二十四條第二項定有明文；又農業發展條例於八十九年一月四日修
    正施行前之共有耕地得分割為單獨所有，亦為該條例第十六條第四款所有明定。
    至農業發展條例修正前已共有之耕地，雖部分共有人於該條例修正後，移轉持分
    土地，致部分共有人已非屬本條例修正前之共有持分土地所有權人，惟為不影響
    原共有人權益並使產權單純化，如其共有人數維持於該條例修正前共有人數，應
    准予分割（參照內政部八十九年七月七日台內地字第八０九九一七五號函所表示
    見解）。查本件原告雖係於九十年三月一日因拍賣而成為系爭二筆土地之共有人
    ，惟系爭二筆土地其他共有人之應有部分均未因此變動，此有土地登記謄本可稽
    ，可認原告係因拍賣而取得前一共有人之應有部分，系爭二筆土地共有人數應未
    未逾八十九年一月四日前之共有人數，是依上開說明，原告請求分割系爭二筆土
    地，尚無不合，應予准許。
四、次查，系爭四一三之五號土地呈梯形，東北邊有道路可供通行，其上並無建物。
    而系爭四一三之七號土地則呈長方形，其上有丁○○、乙○○之鋼筋水造二樓房
    屋、原共有人興建之鋼筋水泥造三樓房屋，及被告戊○○、丁○○之磚瓦造平房
    ，僅可由西南邊道路通行等情，業經本院勘驗屬實，製有勘驗筆錄，並囑託彰化
    縣彰化地政事務所人員測量，繪製複丈成果圖在卷可稽。
五、至割方法，本院斟酌系爭四一三之五號土地上並無建物，依附圖方案分割，各共
    有人分得之土地均得由北方之道路通行。至系爭四一三之七號土地上雖僅有西南
    邊有道路可供通行，且因屬農地，且無共有人表示願意保持共有，致無法另闢道
    路通行至西南方之道路，然與該土地相鄰之同段四一三之一號土地，業經判決分
    割確定，被告己○○、戊○○、甲○○、丁○○分割後取得之共有土地，與系爭
    四一三之七號土地相鄰，且可通行至西南方之道路，此業經本院調取九十年度訴
    字第五四六號分割共有物民事卷宗查明無訛，是系爭四一三之七號土地依附圖所
    示方案分割，原告與被告丁○○、甲○○均得由西南邊之道路通行，被告戊○○
    、己○○亦可經由其等相毗鄰之土地通行至西南邊之道路，且被告丁○○、甲○○之鋼筋水泥造二樓建物亦得以保留，至其餘磚瓦造房屋，日後應有改建之需，
    尚無考慮該房屋現狀之必要。是依附圖所示方案分割，應屬公平合理，且能增進
    土地之價值，而有利於各共有人之利益，爰定分割方案如主文第一、二項所示。
六、本件被告等與原告不能達成分割之協議，是被告之行為按當時之訴訟程度，應為
    主張或防衛權利所必要，爰命勝訴之原告負擔一部之訴訟費用。
七、據上論結，原告之訴為有理由，依民事訴訟法第三百八十五條第一項前段、第七
    十八條、第八十一條第二款、第八十五條第一項但書，判決如主文。
中　　　華　　　民　　　國　　九十一　　年　　 十二　　 月　　二十七　　日
                                    臺灣彰化地方法院民事第二庭
~B法　　　官　羅秀緞
右為正本係照原本作成。
如對本判決上訴須於判決送達後廿日內向本院提出上訴狀。
~B法院書記官　黃當易
中　　　華　　　民　　　國　　九十一    年　　　十二　　月　　三十 　 　日
